臺灣嘉義地方法院民事判決
111年度訴字第252號
原      告  台灣糖業股份有限公司

法定代理人  陳昭義  


訴訟代理人  黃裕中律師                      
被      告  嘉義市政府

法定代理人  黃敏惠  
訴訟代理人  林佳儀律師
            高華陽律師
上列當事人間返還不當得利事件，在民國111年9月8日言詞辯論
終結，本院判決如下：     
    主  文
一、被告應給付原告新臺幣(下同)3,408,617元，及其中2,110,0
    65元自民國111年4月13日起至清償日止，依照年息百分之5
    計算的利息。
二、原告其餘之訴駁回。
三、訴訟費用36,739元，由被告負擔34,705元，其餘由原告負擔
    。
四、本判決第1項，原告如以1,136,206元供擔保，可以假執行。
    但被告如以3,408,617元預供擔保，可以免為假執行。
五、原告其餘假執行的聲請駁回。
    事實及理由
甲、程序方面：
一、訴狀送達後，原告不得將原訴變更或追加他訴，但擴張或減
    縮應受判決事項之聲明者，不在此限，民事訴訟法第255條
    第1項第3款定有明文。本件原告原請求被告應給付新臺幣（
    下同）3,608,341元。之後，在民國111年7月11日具狀變更
    訴之聲明為：⒈被告應給付原告2,110,065元，及自聲請支付
    命令狀繕本送達隔日起到清償日止，按照年息百分之5計算
    的利息。⒉被告應給付原告1,498,276元(見本院卷第45至46
    頁)。原告上述聲明的變更，與前述法律規定相符，應該准
    許。
乙、實體方面：
一、原告主張：          
㈠、被告應給付下列使用土地的不當得利金額2,110,065元：
　⒈被告租用原告所有坐落嘉義市○○段000○00地號等2筆土地，面
    積共計362平方公尺，雙方簽訂案號Z000000000土地租賃契
    約書。租賃契約於108年12月31日屆滿，經原告多次催辦簽
    約或返還土地，被告均未辦理簽約或返還土地，持續占用租
    賃標的，依雙方簽立的土地租賃契約第6條約定，被告於契
    約租期屆滿，如未經雙方書面同意續約，而仍為租賃物的使
    用時，每日應按25元給付原告不當得利。經暫計算從110年1
    月1日至110年12月31日止，不當得利金額為9,125元。
　⒉被告租用原告所有坐落嘉義市○○市○○○段00000○00000○00000○
    00000地號等4筆土地，面積共計57平方公尺，雙方簽訂案號
    Z000000000土地租賃契約書。租賃契約於108年12月31日屆
    滿，經原告多次催辦簽約或返還土地，被告均未辦理簽約或
    返還土地持續占用租賃標的，依雙方簽立的土地租賃契約第
    6條約定，被告於契約租期屆滿，如未經雙方書面同意續約
    ，而仍為租賃物的使用時，每日應按45元給付原告不當得利
    。經暫計算從110年1月1日至110年12月31日止，不當得金額
    為16,425元。
　⒊被告租用原告所有坐落嘉義市溪東段287、356、476、479、4
    80、524、526、527、533，和育仁段1170、1171、1172地號
    等12筆土地，面積共計8,427.12平方公尺，雙方簽訂案號Z0
    00000000土地租賃契約書。租賃契約於109年12月31日屆滿
    ，被告未辦理續約，卻仍然繼續使用租賃物，依雙方簽立的
    土地租賃契約第6條約定，被告每日應按1,391元給付原告不
    當得利。經暫計算從110年1月1日至110年12月31日止，不當
    得金額為507,715元。
　⒋被告租用原告所有坐落嘉義市○○段0000○0000○0000○0000○000
    0地號等5筆土地，面積共計2,735.05平方公尺，雙方簽訂案
    號Z000000000土地租賃契約書。租賃契約於109年12月31日
    屆滿，被告未辦理續約，卻仍然繼續使用租賃物，依雙方簽
    立的土地租賃契約第6條約定，被告每日應按486元給付原告
    不當得利。經暫計算從110年1月1日至110年12月31日止，不
    當得金額為177,390元。
　⒌被告租用原告所有坐落嘉義市○○段000地號等23筆土地(如附
    表)，面積共計25,070.73平方公尺，雙方簽訂案號Z0000000
    00土地租賃契約書。租賃契約於109年12月31日屆滿，被告
    未辦理續約，卻仍然繼續使用租賃物，依土地租賃契約第6
    條約定，被告每日應按486元給付原告不當得利。但是該案
    契約所載每日不當得利金額486元，遠低於契約第4條第1項
    第1款約定，每年按當期申報地價6%計算租金的每日租金3,8
    34元，顯然契約所載每日不當得利金額486元應為誤植。所
    以，案號Z000000000土地租賃契約書的不當得利應為每日3,
    834元，且該不當得利每日金額3,834元，也符合土地法第97
    條規定，並未超過土地申報總價額年息10%。所以，此土地
    租賃契約的不當得利每日3,834元，尚屬合理且符合社會公
    平正義及比例原則，則經暫計算從110年1月1日至110年12月
    31日止，不當得金額應為1,399,410元。
　⒍所以，被告因使用原告所有上開土地，經暫計算從110年1月1
    日至110年12月31日止，應給付原告相當於租金的不當得利
    金額總計為2,110,065元（計算式：9,125元＋16,425元＋507,
    715元＋177,390元＋1,399,410元＝2,110,065元）。
㈡、被告應給付下列使用土地的租金和違約金1,498,276元：
　⒈被告租用原告所有坐落嘉義市○○○段00地號（原地號為太平段
    2-1地號）、台斗坑段121-3地號、盧厝段664-57、952、957
    地號等5筆土地，面積共計2,057平方公尺，雙方簽訂案號Z0
    00000000土地租賃契約書。110年（從110年1月1日至12月31
    日）租金為150,450元（租金143,286元＋營業稅7,164元），
    依雙方簽立的土地租賃契約第4條第2項約定，被告應該在11
    0年3月31日前繳納。但是，被告一直到現在都沒有給付，遲
    延給付期間已經超過4個月，依土地租賃契約第5條第5款約
    定，原告可以照所欠租金的金額加收20％為違約金。所以此
    案租約照所欠租金的金額加收20％的違約金為28,657元（143
    ,286元×20％），被告應給付原告110年租金150,450元和違約
    金28,657元，共計179,107元。
　⒉被告又租用原告所有坐落嘉義市○○段00000○000地號、溪厝段
    108、122、123、156地號等6筆土地，面積共計13,556.04平
    方公尺，雙方簽訂案號Z000000000土地租賃契約書。110年
    （從110年1月1日至12月31日）租金為1,108,102元（租金1,
    055,335元＋營業稅52,767元），依雙方簽立的土地租賃契約
    第4條第2項約定，被告應該在110年3月31日前繳納。但是，
    被告一直到現在都沒有給付，遲延給付期間已經超過4個月
    ，依土地租賃契約第5條第5款約定，原告可以照所欠租金的
    金額加收20％為違約金。所以此案租約照所欠租金的金額加
    收20％的違約金為211,067元（1,055,335元×20％），被告應
    給付原告110年租金1,108,102元和違約金211,067元，共計1
    ,319,169元。
　⒊所以，被告因使用原告所有上開土地，應給付原告110年租金
    及違約金總計為1,498,276元（計算式：179,107元＋1,319,1
    69元）。
㈢、聲明：⒈被告應給付原告2,110,065元，及自聲請支付命令狀
    繕本送達隔日起到清償日止，按照年息百分之5計算的利息
    。⒉被告應給付原告1,498,276元。⒊原告願供擔保，請准宣
    告假執行。
二、被告答辯：
㈠、原告請求被告給付不當得利金額2,110,065元，沒有法律上依
    據：
　⒈被告為辦理道路拓寬以公眾通行為目的，為提供人民交通路
    網之選擇及改善該地區積淹水情況增設排水溝並聯治區内排
    水系統，以減緩淹水情況發生並維護人民生命財產之保障，
    因此自88年起陸續向被告簽訂案號Z000000000、Z000000000
    、Z000000000、Z000000000、Z000000000、Z000000000、Z0
    00000000等7份租賃契約、租賃共計57筆土地（下稱本件土
    地）。
　⒉被告向原告租賃土地，都是因為公共利益考量，辦理道路拓
    寬或施作排水溝渠，縱認原告因出租的土地作為道路或排水
    溝渠使用而受有損害，被告也沒有因占用本件租賃土地而受
    有利益，與民法第179條「受有利益」的要件不符。所以，
    被告是出於公眾利益，自身並未受有任何利益，原告請求被
    告給付不當得利金2,110,065元自有未洽。
㈡、原告請求被告給付110年租金及違約金1,498,276元部分，應
    免收租金及違約金：
  ⒈被告請求租金免收或予以酌減，說明如下：
　⑴案號Z000000000、Z000000000等2份租賃契約的每年租金，依
    土地租賃契約第4條第1項約定，是按當期申報地價6％計算，
    因此，原告以此方式計算，請求被告給付110年度租金1,258
    ,552元，是有法律上依據。
　⑵但是，如前開所述，被告承租土地是以供公眾行為目的，辦
    理道路拓寬，以及減緩淹水情況發生，維護人命生命財產的
    保障，而施作排水溝渠等公益目的，並非被告使用，原告可
    以依土地稅減免規則第8條第1項第10款規定向被告申請地價
    稅減免，已達到雙方三贏的局面。
　⑶又基地租金的數額，除以基地申報地價為基礎外，尚須斟酌
    基地的位置，工商業繁榮的程度，承租人利用基地的經濟價
    值及所受利益等項，並與鄰地租金相比較，以為決定，本件
    土地原本多為廢棄鐵路或廢棄基道，多數均位於農業區，僅
    有4筆土地的使用分區位於住宅區/道路，地處偏僻，周圍多
    為農田，附近未見聚落型商業活動，鄰近的建物也只是供住
    宅使用，被告作為本件土地的承租人，並未受有任何利益，
    反而須投入諸多成本養護道路及維護排水溝，實有降低本件
    土地租金數額的必要。所以，如果原告不要向被告申請地價
    稅全免，則應審酌被告租賃本件土地的目的、本件土地所在
    位置、交通條件，以及被告須投入工程成本養護道路，承受
    財政負擔卻未因占用本件土地而獲有利益等情，由法院酌定
    免收或酌減租金。
　⑷依前開所述，本件被告向原告租賃本件土地都不是自用，是
    辦理道路拓寬或施作排水溝渠，部分路段為供不特定公眾通
    行所必要的道路，如果沒有拓寬道路，將使本件土地周圍的
    土地無法為通常的利用，部分路段的拓寬則會影響土地利用
    價值，使鄰接土地間接受益；且考量本件土地原本多為廢棄
    鐵路或廢棄基道，縱使原告要利用或開發也屬不易。況由航
    照圖及GoogleMap街景照片也可見本件土地地處偏僻，周圍
    多為農田，附近未見聚落型商業活動，鄰近建物也大多僅供
    住宅使用，生活機能難謂活絡，所以，被告請求酌定租金免
    收或予以酌減，是可以採信。
　⒉如前所述，被告承租本件土地並不是自用，且是基於公共利
    益考量辦理道路拓寬或施作排水溝渠，被告不僅未受有任何
    利益尚須養護道路、投入工程成本，承受財政負擔卻完全沒
    有收益，所以，依照最高法院109年台上字第1031號判決意
    旨，由法院酌減違約金。
㈢、並聲明：原告之訴駁回。
三、法院的判斷：
㈠、原告請求被告給付2,110,065元，為有理由：
  ⒈原告主張被告向他承租上開一㈠1至5事實欄所載土地，並簽有
    上開一㈠1至5事實欄所載租約，租約屆滿，被告未辦理續約
    ，卻仍然繼續使用租賃物的事實，已經提出土地租賃契約書
    為證(見支付命令卷第9至36頁)，被告也不爭執，此部分事
    實可以認定。
  ⒉又原告主張被告未經雙方書面同意續約，而仍為租賃物使用
    ，根據上開租約約定，從110年1月1日至110年12月31日止，
    應給付原告相當於租金的不當得利金額總計為2,110,065元
    的事實，被告也不爭執原告計算的數額(見本院卷第42頁)，
    此部分事實可以認定。
  ⒊被告雖辯稱上開土地現況為道路或排水溝渠，被告是基於公
    眾利益，本身並未因占有土地受有利益，並無不當得利等語
    。然而，原告是基於雙方簽立的土地租賃契約書約定向被告
    請求；而且，被告自承租用上開土地是辦理道路拓寬跟施作
    排水溝渠，變更土地現況等情(見本院卷第51頁)，顯無公用
    地役關係存在。則被告設置上開地上物占用原告土地，自受
    有使用土地的利益，導致原告受有不能自由使用土地的損害
    ，不因上開地上物(道路或溝渠)是提供民眾使用而不同，被
    告辯以上開土地是作為道路或溝渠使用，自己並無受有使用
    利益等語，就不可採。被告又未提出租約屆期後，有權使用
    原告土地的依據，則原告依照契約約定向被告請求給付相當
    租金的不當得利，就有依據。
㈡、原告請求被告給付1,298,552元，為有理由：　　
  1.原告主張被告向他承租上開一㈡1至2事實欄所載土地，並簽
    有上開一㈡1至2事實欄所載租約的事實，已經提出土地租賃
    契約書為證(見支付命令卷第37至44頁)，被告也不爭執，此
    部分事實可以認定。
  2.原告主張被告未依上開契約約定給付110年租金，且遲延給
    付期間都已經超過4個月，依土地租賃契約約定，原告可以
    照所欠租金的金額加收20％為違約金，計算後，被告應給付
    原告110年租金(各為150,450元、1,108,102元)及違約金（2
    8,657元、211,067元）總計為1,498,276元等情形，被告沒
    有爭執(見本院卷第42頁、第51頁)，此部分事實也可以認定
    。
  3.租賃物為不動產者，因其價值之昇降，當事人得聲請法院增
    減其租金。但其租賃定有期限者，不在此限，民法第442條
    有明文規定。
  4.被告雖抗辯考量被告租用土地的目的、土地所在位置、交通
    條件，以及被告須投入工程成本養護道路，承受財政負擔卻
    未因占用土地而獲有利益，請求免收或酌減租金等語。但是
    雙方所簽立的租約是定期租賃契約，有前揭卷附土地租賃契
    約書可佐，自無適用民法第442條規定。
  5.而且被告所稱租用土地的目的、土地所在位置、交通條件，
    以及被告須投入工程成本養護道路，承受財政負擔等因素，
    都是契約成立當時，被告所得預料的情事，被告也未提出日
    後有情事驟變，為被告於訂約時所不能預料，導致原約定的
    租金金額明顯過高，顯失公平的情形，被告請求法院酌減或
    免除租金，就不可採。
  6.至於被告提出的臺灣高等法院高雄分院102年度上易字第299
    號判決、104年度上易字第334號判決、臺灣高等法院104年
    度重上字第676號判決、臺灣高等法院臺中分院107年度重上
    更一字第33號判決，該案判決事實均為法院核算無權占用他
    人土地相當租金的不當得利之數額，與本案雙方有租賃關係
    存在，原告請求被告給付租金的事實不同，被告據此抗辯應
    免收或酌減租金，自無理由。
  7.約定之違約金額過高者，法院得減至相當之數額，民法第25
    2條有明文規定。而違約金之約定是否過高，應依一般客觀
    事實，社會經濟狀況及債務人若能如期履行債務，債權人可
    得享受之一切利益為酌定之標準（最高法院86年度台上字第
    1084號判決參照）。
  8.上開卷附土地租賃契約第5條就租金繳付逾期的違約金約定
    ：「前條租金，乙方如逾期未繳清，所欠租金仍應照繳外，
    甲方得按下列各款加收違約金：一、逾期未滿1個月者，照
    所欠租金之金額加收2%。二、逾期1個月以上未滿2個月者，
    照所欠租金之金額加收5%。三、逾期2個月以上未滿3個月者
    ，照所欠租金之金額加收10%。四、逾期4個月以上者，照所
    欠租金之金額加收20%。」（見支付命令卷第37頁、第41頁
    ）。
  9.足見上開租賃契約就租金繳付逾期的違約金計算標準，是逾
    期月數越多者，按所欠租金計算違約金之比例越高。其目的
    顯在於促使承租人能依約準時給付租金，而其比例隨遲延時
    間而遞增的計算方式，於承租人已陷於給付遲延的情形，更
    有督促承租人儘早清償各期租金以降低違約金的意旨，而有
    強制債務履行的目的，應屬懲罰性違約金。
 10.考量被告給付遲延租金，原告所受的損害及所失利益，通常
    為租金收入及租金轉投資之收益，目前社會經濟處於存款低
    利率情況，加上原告已請求返還上述每月租金及其法定遲延
    利息的填補，損害情節難謂重大；被告承租上開土地是作為
    道路拓寬使用，雙方都不爭執，且有航照圖、google照片可
    佐（本院卷第75至77頁、第95至97頁），上開2租約租賃期
    間均為106年1月1日至110年12月31日，而被告先前租金都已
    給付，欠繳的期間為110年，雙方也不爭執是因議會審議刪
    除預算，被告才延宕至今無法繳納(見本院卷第42頁)，被告
    非因自身原因故意遲延給付的違約情節；並參酌一切社會經
    濟狀況，認原告依上開契約第5條第5款請求被告給付各28,6
    57元、211,067元之懲罰性違約金，尚屬過高，應均酌減為2
    萬元始屬妥適。
 11.基上，原告請求被告給付積欠的110年租金1,258,552元(150
    ,450元＋1,108,102元)及違約金4萬元(20,000+20,000)，合
    計1,298,552元，就有理由，超過的部分，就沒有依據。
四、結論，原告依照雙方租賃契約，請求被告給付3,408,617元
    （2,110,065元＋1,298,552元），及其中2,110,065元自支付
    命令狀繕本送達被告隔日即111年4月13日起至清償日止，依
    照年息百分之5計算的利息，為有理由，超過上開範圍的請
    求，就無理由，應該駁回。
五、就原告勝訴部分原告表明願意提供擔保聲請宣告假執行，與
    法律規定相符，本院酌定相當的金額准許之，並依民事訴訟
    法第392條第2項職權宣告被告提供相當金額，可以免為假執
    行。又原告請求不被准許部分的假執行的聲請，沒有理由，
    一併駁回。
六、本件訴訟的事實已經明確，當事人提出其他的攻擊防禦方法
    及證據，都已經法院詳細斟酌，經認定不影響本件判決的結
    果，所以不一一論述。
七、訴訟費用負擔之依據：民事訴訟法第79條。　
八、據上論結，原告之訴，一部有理由，一部無理由，因此判決
    如主文。　　　　　　　　
中　　華　　民　　國　　111 　年　　9 　　月　　26　　日
                  民事第一庭  法　官　 吳芙蓉 
以上正本係照原本作成
如對本判決上訴須於判決送達後20日內向本院提出上訴狀 
如委任律師提起上訴者，應一併繳納上訴審裁判費。 
中　　華　　民　　國　　111 　年　　9 　　月　　27　　日
   　　　　　　　　　　　　　　書記官　王立梅
　 　 　 
附表：
土地坐落 面積（㎡） 申報地價 (新臺幣) 每年租金(申報地價6％) 每日不當得利 嘉義市○○段000地號 1,637 1,062元 104,310元  嘉義市○○段000地號 3,457 960元 199,123元  嘉義市○○段000地號 2,188 960元 126,029元  嘉義市○○段000地號 3,527 800元 169,296元  嘉義市○○段000地號 1,816 800元 87,168元  嘉義市○○段000地號 390 776元 18,158元  嘉義市○○段000地號 526 776元 24,491元  嘉義市○○段00地號 4,773.76 776元 222,266元  嘉義市○○段0000地號 1,047.65 776元 48,779元  嘉義市○○段000地號 172.23 448元 4,630元  嘉義市○○段00000地號 113.31 448元 3,046元  嘉義市○○段00000地號 8.42 448元 226元  嘉義市○○段000地號 216.16 448元 5,810元  嘉義市○○段00000地號 11.05 448元 297元  嘉義市○○段00000地號 8.96 448元 241元  嘉義市○○段000地號 1,009.08 448元 27,124元  嘉義市○○段00000地號 318.69 448元 8,566元  嘉義市○○段000地號 26.42 448元 710元  嘉義市○○段0000地號 172 1,200元 12,384元  嘉義市○○段0000地號 1,739 1,200元 125,208元  嘉義市○○段0000地號 1,590 1,200元 114,480元  嘉義市○○段0000地號 180 1,360元 14,688元  嘉義市○○段000000地號 143 9,600元 82,368元  小計 25,070.73  1,399,398元 3,834元